【裁判字號】    90,訴,385
【裁判日期】    901114
【裁判案由】    營利事業所得稅
【裁判全文】
臺北高等行政法院判決                                九十年度訴字第三八五號
                              .
    原      告  超迪電子有限公司
    代  表  人  甲○○
    被      告  財政部臺灣省北區國稅局
    代  表  人  林吉昌（局長）住同右
    訴訟代理人  乙○○
右當事人間因營利事業所得稅事件，原告不服財政部中華民國八十九年十二月一日台
財訴第0000000000號訴願決定，提起行政訴訟。本院判決如左：
    主  文
原告之訴駁回。
訴訟費用由原告負擔。
    事  實
甲、事實概要：緣原告八十三年度營利事業所得稅結算申報，原列報全年所得額為新
    台幣（以下同）一五○、五九六元，被告初查依書面審查暫行核定全年所得額為
    一五○、五九六元，嗣因本件屬「李文鑫集團涉嫌幫助逃漏稅查核專案」，遂發
    函通知原告提示相關帳簿及憑證備查，惟因原告未能提示帳證備查，遂依所得稅
    法第八十三條規定，核定營業淨利為一、八八二、四五二元，加計非營業收入四
    一、九二四元，核定全年所得額為一、九二四、三七六元，補徵稅額四四三、四
    四五元。原告不服，申請復查，未獲變更，提起訴願，仍遭駁回，遂向本院提起
    行政訴訟。
乙、兩造聲明：
    一、原告聲明求為判決：訴願決定及原處分均撤銷。（原告未於言詞辯論期日到
                          場，依其起訴狀內容所載）
    二、被告聲明求為判決：駁回原告之訴。
丙、兩造之爭點：
    原告之帳簿憑證因集團犯罪之故，無法完整提示供核，被告得否依所得稅法第八
    十三條規定依同業利潤標準核定所得額？
原告主張之理由：（原告未於言詞辯論期日到場，依其起訴狀內容所載）
  一、原告八十三年度有關帳務係委託在被告機關登記有案之記帳業者代為處理，而
      當年度營利事業所得稅結算申報案件則透過記帳業者委託主管機關財政部核發
      證照並監督之會計師辦理查核簽證，申報完妥。不料，會計師竟涉及李文鑫犯
      罪集團，而該集團因受到偵訊，全部資料包括帳冊憑證，全部遭調查站及被告
      搜扣。若有未被扣押部分，該集團亦已藏匿無蹤，致原告原交予會計師之全部
      帳冊憑證均下落不明。被告又因李文鑫勾結財政部所轄之稅務人員進行逃漏稅
      捐等不法情事，雖明知全部帳證非受扣押即下落不明，卻仍全面性要求涉及李
      文鑫集團旗下會計師簽證之廠商，提示帳證憑證備供查核。隨即再以無法提示
      帳冊憑證為由，依所得稅法第八十三條規定，按同業利潤標準核定所得額，實
      有冤抑。
  二、按「認定事實，須憑證據，不得出於臆測，此項證據法則，自為行政訴訟所適
      用」「．．．又行政官署對於人民有所處罰，須確實證明其違法之事實，倘不
      能確實證明違法事實之存在，其處罰即不能認為合法。」行政法院六十一年判
      字第七○號及三十九年判字第二號分別著有明文。查原告八十三年度營利事業
      所得稅結算申報案件，係委由王來順會計師辦理查核簽證。依財政部七十二年
      十一月十六日（七二）台財稅字第三八一四三號函頒會計師辦理所得稅查核簽
      證申報須知，會計師應就傳票與原始憑證逐一核對，第六條第一款規定，進貨
      是否已取得合法憑證（第十一條第三款第一目），各項有關營業及營業外支出
      帳目。應以與所有原始憑證文據、帳冊遂一詳加查核為原則（第十一條第四款
      ）。凡經查明帳簿文據之記錄不相符合或與有關法令規定不符，影響所得之計
      算者，應予調整（第七條第二項）。且會計師辦理所得稅查核簽證申報工作，
      對於帳簿文據之查核及意見之表達，須保持公正嚴謹之態度，維護公私法益（
      第四條）。本案為經王會計師查核簽證之案件，依其報告，並無應補徵稅款情
      事。
  三、次查「中華民國人民經會計師考試及格，取得會計師資格，領有會計師證書者
      ，得充會計師。」「會計師之主管機關，在中央為財政部，在省（市）為財政
      廳（局）」「請領會計師證書，應具申請書及證明資格文件，申請財政部核發
      之。」「會計師執行業務事件，應分別依業務事件主管機關法令之規定辦理。
      」會計師法第一條、第三條、第五條及第八條分別著有明文。原告將系爭帳務
      委由會計師辦理簽證，乃信賴國家證照之審核及主管機關之監督。發生此重大
      刑案，非原告始料所及，而有關帳簿憑證因該犯罪集團受到偵訊，遭調查局查
      扣致下落不明，無法完整提示供核。原處分以所得稅法第八十三條規定依同業
      利潤標準核定原告所得額，違反信賴保護原則，且無法提示帳證實為不可抗力
      按「營利事業當年度使用之帳簿因故滅失者，得報經該管稽徵機關核准另行設
      置新帳，依據原始憑證重行記載，依法查帳核定。營利事業當年度關係所得額
      之全部或一部之原始憑證，因遭受不可抗力災害或有關機關因公調閱，以致滅
      失者，稽徵機關得依該事業以前三個年度經稽徵機關核定純益率之平均數核定
      之。．．．營利事業之帳簿憑證，在辦理結算申報後未經稽徵機關調查核定前
      ，因遭受不可抗力災害或有關機關因公調閱，以致滅失者，除其申報純益率已
      達該事業前三個年度經稽徵機關核定純益率之平均數者，從其申報所得額核定
      外，申報純益率未達前三個年度核定純益率之平均數者，應按前項規定辦理。
      ．．．其經有關機關因公調閱不能如期提示調查者，並得比照前項規定，先予
      核定。但經營利事業於調閱機關發還所調閱之帳簿憑證後一個月內申請查帳時
      ，稽徵機關仍應接受其申請。」營利事業所得稅查核準則第十一條有明文（八
      十一年一月十三日之條文），被告未依其規定辦理，而一律以同業利潤標準核
      定所得額，課徵營利事業所得稅，顯有違失。
被告主張之理由：
  一、本件原告八十三年度營利事業所得稅結算申報，原列報全年所得額為一五○、
      五九六元，經被告機關暫依其申報書面審查暫行核定為一五○、五九六元；嗣
      被告機關以本件屬李文鑫集團涉嫌幫助逃漏稅查核專案，法務部調查局台北縣
      調查站查扣證物僅有部分無負責人簽章之電腦報表資料一袋，帳證不完備，遂
      發函通知原告於八十七年六月五日提示本（八十三）年度之帳簿憑證及相關文
      據資料供核，惟原告逾期未提示，按納稅義務人於稽徵機關進行調查時，有提
      供帳證供查核之義務，如未提示帳證供核，稽徵機關即得依同業利潤標準核定
      所得額，原告未能提示其八十三年度有關之帳簿憑證供被告機關查核勾稽為不
      爭之事實，是被告機關乃按同業利潤標準（行業代號：三一七二─一一）淨利
      率百分之十，核定其全年所得額為一、九二四、三七六元，（營業收入
      18,824,520元×淨利率10%＋非營業收入41,924元=1,924,376元）洵無不合，
      請予維持。
  二、原告不服，主張其帳簿憑證因李文鑫犯罪集團受偵訊而無法提示，實非拒不提
      示，原處分依同業利潤標準核定其課稅所額顯非公平云云，申請復查。經查原
      告依規定申請復查，惟未檢附相關帳證供核，經函請於八十九年三月二十四日
      下午三時提示帳證備核，取有郵件雙掛號送達回執附卷可稽，惟原告逾期未提
      示帳證供核，致復查事項無從審酌，被告機關遂依復查決定駁回其復查之申請
      。
  三、原告訴稱其有關帳簿憑證因犯罪集團之受到偵訊致下落不明而無法提示供核，
      其究遭查扣、調查或散失，無法得知，是無法提示帳證實為「不可抗力」所致
      ，自應以前三年度核定純利率之平均數核定，始為適法等語，按依營利事業所
      得稅查核準則第十一條第四項規定，營利事業之帳簿憑證，應留置於營業場所
      ，以備主管稽徵機關隨時查核，原告帳簿憑證既因未依規定妥置帳簿憑證而致
      下落不明，致未能提供足以正確計算營利事業所得額之帳簿憑證及會計紀錄供
      核，核與首揭法條所指之遭受不可抗力災害或有關機關因公調閱，以致滅失之
      情形有別，自不得適用。原告未依規定提示帳證供核，原核定自得依所得稅法
      第八十三條規定依同業利潤標準核定其全年所得額；再卷查本件法務部調查局
      台北縣調查站八十六年十月一日於文昇（眾聯）會計事務所查扣原告八十三年
      度之稅務相關資料，僅有其存放代理記帳業者部分報表之資料袋，並無該年度
      之帳簿憑證，茲原告迄未提供有關機關調閱或查扣帳簿憑證之證據以實其說，
      依行政法院三十六判字第十六號判例「當事人主張事實，須負舉證責任，倘其
      所提出之證據，不足為主張事實之證明，自不能認其主張之事實為真實。」之
      意旨，原告既未能提出相關事證，空言主張，核無足採。
    理  由
程序部分：
    本件原告受合法通知，無正當理由而未於言詞辯論期日到場，核無民事訴訟法第
    三百八十六條各款所列情形，爰依行政訴訟法第二百十八條準用民事訴訟法第三
    百八十五條之規定，由被告聲請而為一造辯論判決。
實體部分：
一、按「稽徵機關進行調查或復查時，納稅義務人應提示有關各種證明所得額之帳簿
    、文據；其未提示者，稽徵機關得依查得之資料或同業利潤標準核定其所得額。
    」及「本法第八十三條所稱之帳簿文據，其關係所得額之一部或關係課稅年度中
    某一期間之所得額，而納稅義務人未能提示者，稽徵機關得就該部分依查得資料
    或同業利潤標準核定其所得額。」分別為所得稅法第八十三條第一項及同法施行
    細則第八十一條所明定。而所謂未提示，指帳簿文據全部未提示，或雖提示而不
    完全、不健全或不相符，最高行政法院六十一年判字一九八號判例闡釋甚明。次
    按「營利事業之帳簿憑證，除為緊急避免不可抗力災害損失、或有關機關因公調
    閱或送交合格會計師查核簽證外，應留置於營業場所，以備主管稽徵機關隨時查
    核。」亦為稅捐稽徵機關管理營利事業會計帳簿憑證辦法第二十五條所明定。末
    按「營利事業之帳簿憑證，除為緊急避免不可抗力災害損失，或有關機關因公調
    閱，或送交稅務代理人查核簽證外，應留置於營業場所。其因攜離營業場所，以
    致滅失者，該期間所得額，稽徵機關應依所得稅法第八十三條及同法施行細則第
    八十一規定，就查得資料或同業利潤標準予以核定。」為營利事業查核準則第十
    一條第四項前段所規定。
二、本件原告八十三年度營利事業所得稅結算申報，原列報全年所得額為新台幣一五
    ○、五九六元，被告初查依書面審查暫行核定全年所得額為一五○、五九六元，
    嗣因本件屬「李文鑫集團涉嫌幫助逃漏稅查核專案」，遂發函通知原告提示相關
    帳簿及憑證備查，惟因原告未能提示帳證備查，遂依所得稅法第八十三條規定，
    核定營業淨利為一、八八二、四五二元，加計非營業收入四一、九二四元，核定
    全年所得額為一、九二四、三七六元，補徵稅額四四三、四四五元，，經核並無
    不合，原告起訴主張如事實欄所述。
三、本件之爭點在於原告之帳簿憑證無法完整提示供核，被告得否依所得稅法第八十
    三條規定依同業利潤標準核定所得額？
    按稅捐稽徵機關管理營利事業會計帳簿憑證辦法第二十五條規定，營利事業之帳
    簿憑證，應留置於營業場所，以備主管稽徵機關隨時查核。原告雖訴稱其有關帳
    簿憑證因犯罪集團之受到偵訊致下落不明而無法提示供核，其究遭查扣、調查或
    散失，無法得知，是無法提示帳證實為「不可抗力」所致，被告應依依營利事業
    所得稅查核準則第十一條第二項或第三項規定，以前三年度核定純利率之平均數
    核定，始為適法云云。惟查本件係八十三年度營利事業所得稅，原告係於八十四
    年五月三十一日向被告辦理申報，經被告初查依書面審查暫行核定全年所得額為
    一五○、五九六元在案，有申報書附於原處分卷可稽。是縱使原告為申報營利事
    業所得稅而將有關之帳簿憑證送交會計師使用，但於申報完畢後依上開規定，即
    應將營利事業之帳簿憑證取回，留置於營業場所，以備主管稽徵機關隨時查核。
    遲至被告於八十七年四月二十一日通知原告提示帳簿憑證時，仍因未依規定向受
    託辦理之會計師取回，致下落不明，而未能提供足以正確計算營利事業所得額之
    帳簿憑證及會計紀錄供核，核與營利事業所得稅查核準則第十一條第二項或第三
    項規定之遭受不可抗力災害不符；另法務部調查局台北縣調查站八十六年十月一
    日於文昇（眾聯）會計事務所查扣原告八十三年度之稅務相關資料，僅有其存放
    代理記帳業者部分報表之資料袋，並無該年度之帳簿憑證，亦經該站將查扣證物
    送交被告附卷可稽，並無滅失情事，亦與有關機關因公調閱，以致滅失之情形有
    別，自無原告所主張得以前三年度核定純利率之平均數核定之適用。又原告主張
    系爭帳務係委由會計師辦理簽證，乃信賴國家證照之審核及主管機關之監督，發
    生此重大刑案，非原告始料所及，原處分以所得稅法第八十三條規定依同業利潤
    標準核定原告所得額，違反信賴保護原則一節，因原告已違反留置帳簿憑證於營
    業場所之義務於先，本件自無信賴保護原則之適用。
四、從而，原處分以經發函通知原告提示相關帳簿及憑證備查，惟因原告未能提示帳
    證備查，遂依所得稅法第八十三條規定核定，認事用法並無違誤，訴願決定，予
    以維持，亦無不合，原告起訴意旨，難謂為有理由，應予駁回。
據上論結，原告之訴為無理由，依行政訴訟法第二百十八條、民事訴訟法第三百八十
五第一項前段、行政訴訟法條第九十八條第三項前段，判決如主文。
中    華    民    國      九十      年    十一        月      十四      日
                            臺 北 高 等 行 政 法 院  第四庭
                                           審 判 長  法  官  張瓊文
                                                     法  官  劉介中
                                                     法  官  黃清光
右為正本係照原本作成。
如不服本判決，應於送達後二十日內，向本院提出上訴狀並表明上訴理由，如於本判
決宣示後送達前提起上訴者，應於判決送達後二十日內補提上訴理由書（須按他造人
數附繕本）。
中    華    民    國      九十      年    十一        月      十六      日
                                                     書記官  楊子鋒


司法院資訊處製作；財團法人民間司法改革基金會備份。
